【裁判字號】    97,上訴,213
【裁判日期】    971118
【裁判案由】    偽造文書等
【裁判全文】
臺灣高等法院臺中分院刑事判決         97年度上訴字第213號
上  訴  人
即  被  告  丙○○
上列上訴人因偽造文書等案件，不服臺灣臺中地方法院95年度訴
緝字第280號中華民國96年11月21日第一審判決（起訴案號：臺
灣臺中地方法院檢察署83年度偵字第5157號），提起上訴，本院
判決如下：
    主    文
原判決撤銷。
丙○○犯行使偽造私文書罪，處有期徒刑捌月；減為有期徒刑肆
月，如易科罰金以銀元參佰元即新臺幣玖佰元折算壹日。偽造如
附表編號11所示之支票背面「丁○○」之署押壹枚，沒收。
    犯罪事實
一、丙○○前委由案外人何慶郎向甲○○借款，甲○○為增加債
    權擔保，乃於民國82年4月間某日委託崔守仁持丙○○原供
    擔保如附表一編號11所示之支票至臺北縣中和市某夜市要求
    丙○○背書，丙○○明知未經其堂弟丁○○之授權或同意，
    竟冒用丁○○名義，當場在該支票背面偽造「丁○○」之簽
    名1枚，用以表示丁○○本人願負該張支票背書人責任之意
    思，並將偽造背書後之支票交還崔守仁輾轉交付甲○○以行
    使之，而足以生損害於丁○○及甲○○。嗣因該支票屆期仍
    未獲兌現，丙○○亦不知去向，而經甲○○訴請偵辦。
二、案經甲○○訴請臺灣臺北地方法院檢察署呈請臺灣高等法院
    檢察署令轉臺灣臺中地方法院檢察署檢察官偵查起訴。
    理    由
一、訊據上訴人即被告丙○○ (下稱被告)固坦承有在附表編號
    11所示支票背面簽署丁○○姓名以完成背書之情事，惟矢口
    否認有行使偽造文書之犯行，辯稱：伊係經丁○○之同意而
    為該背書云云。經查：(一)被告確有在附表一編號11所示之支
    票背面簽署「丁○○」姓名以完成背書，除據被告自白無訛
    外，並據證人崔守仁於原審審理時結證陳稱：伊受告訴人甲○○之委託持上開支票，在夜市找到被告，而要求被告背書
    ，被告當場在該支票背面簽署「丁○○」後，再交還予伊，
    而經伊輾轉交付予告訴人甲○○等情在卷（見原審訴緝字審
    理卷第185至187頁），復有該支票正、反面影本附卷可稽（
    見偵字第23341號偵查卷第64頁）。再稽之卷附被告與證人
    丁○○各依原審審理時諭命所書寫之10次「丁○○」字跡（
    見原審訴緝字審理卷第228至229頁），經以肉眼觀察比對二
    者之字體特徵，顯著不同，復將被告所書寫之字跡，與系爭
    支票背面之「丁○○」簽名相比對結果，可見被告所書寫之
    「輝」字，該左側「光」部之最後一筆劃係呈半圓弧狀向右
    延伸至右側邊「軍」字之右下方，完全與系爭支票背面背書
    之「輝」字相吻合，而與證人丁○○本人簽名之筆跡、筆順
    及書寫習慣，則大相逕庭，堪認被告自白系爭支票背面「丁○○」之簽名為其所為，與事實相符，足以採信。(二)被告雖
    辯稱：伊係經丁○○之同意，始在該支票背書云云，而證人
    丁○○於96年11月7日原審審理時亦附和其詞，證稱：「（
    問：有無曾經給丙○○的支票，你忘記背書，而曾經同意被
    告用你的名字背書？）有同意過，證明票是我要調現用的。
    」云云（見原審訴緝字審理卷第220頁）。惟參之被告先於
    95年5月12日經緝獲到案時，於原審法官訊問時辯稱：系爭
    支票背面之「丁○○」背書不是伊的字跡，是丁○○自己簽
    的云云（見原審訴緝字審理卷第19頁背面），次於96年6月1
    6日原審準備程序期日改稱：係丁○○叫伊在系爭支票背面
    簽「丁○○」之姓名，簽的時候，丁○○也有在場云云（見
    原審訴緝字審理卷第62頁），其後於96年11月7日原審審理
    時復翻稱：伊事前有打電話徵得丁○○之同意後，方在系爭
    支票背面簽「丁○○」之姓名云云（見原審訴緝字審理卷第
    212頁），前後所辯反覆不一，而證人丁○○於原審審理時
    ，經提示系爭支票背面之背書供其確認後，則證稱：系爭支
    票背面之「丁○○」三字背書應該為其本人所寫云云（見原
    審訴緝字審理卷第218頁）。衡情附表所示各支票，僅其中
    編號10~13所示4紙支票有背書之情形，而該經背書之4紙支
    票，則只有編號11所示支票以丁○○名義背書，則系爭支票
    之背書究係由何人為之？如被告確係經丁○○之同意而為之
    ，其情況皆甚為單純、具體，當無混淆之虞。然揆之被告與
    證人丁○○前後所述不一，且互為歧異矛盾，已難遽信其等
    上開所述屬實。再參之該支票係崔守仁受甲○○委託，而持
    該支票至台北縣中和市夜市找到被告後，始當場請被告背書
    等情，已據證人證人崔守仁於97年7月5日原審審理時結證在
    卷（見原審訴緝字審理卷第185~187頁）。衡之系爭支票原
    未背書，而係經崔守仁持票在夜市尋遇被告，而當場要求其
    當場背書，此情況並非被告或丁○○所得預見，丁○○當無
    事先同意之可能，且被告係在夜市突為崔守仁遇見，當場應
    崔守仁之要求而簽署丁○○姓名為背書，隨即交還崔守仁，
    尤無先行徵求丁○○意見，再為背書之餘地。顯認係被告未
    經丁○○之授權或同意，而擅自為之甚明。(三)按在支票背面
    偽造署押，以為背書，其偽造支票背書，在票據法上係表示
    對支票負擔保責任之意思，為法律規定之文書，並非依習慣
    表示一定用意之證明。查被告偽造丁○○名義之背書，已足
    以生損害於丁○○本人及該支票之持票人甲○○。(四)綜上所
    述，被告被告上開行使偽造私文書之犯行，事證明確，足以
    認定，自應依法論科。
二、按行為人行為後，關於易刑處分之相關規定如有修正，固仍
    應為新舊法有利不利之比較，但依最高法院24年上字第4634
    號判例及95年5月23日95年度第8次刑事庭會議決議之見解，
    此事項並不在綜合比較及一體適用之範圍內，而應單獨予以
    比較適用。查被告行為後，刑法第41條第1項前段關於易科
    罰金折算標準之規定，業於94年2月2日修正公布，並於95年
    7月1日施行，由「犯最重本刑為五年以下有期徒刑以下之刑
    之罪，而受六個月以下有期徒刑或拘役之宣告，因身體、教
    育、職業、家庭之關係或其他正當事由，執行顯有困難者，
    得以一元以上三元以下折算一日，易科罰金。」修正為「犯
    最重本刑為五年以下有期徒刑以下之刑之罪，而受六個月以
    下有期徒刑或拘役之宣告者，得以新臺幣一千元、二千元或
    三千元折算一日，易科罰金。」。依修正前刑法第41條第1
    項前段及修正前罰金罰鍰提高標準條例第2條規定，易科罰
    金之提高基準，應就原規定之定數額提高為100倍折算1日，
    並依現行法規所定貨幣單位折算新臺幣條例第2條規定，以
    新臺幣元之3倍折算之。亦即應以銀元300元即新臺幣900元
    折算為1日。相較於修正後之標準，顯以被告行為時之法律
    規定較有利於被告。是本案自應適用被告行為時之法律即修
    正前刑法第41條第1項前段、修正前罰金罰鍰提高標準條例
    第2條規定，併諭知易科罰金之折算標準。
三、核被告所為，係犯刑法第216條、第210條之行使偽造私文書
    罪。被告上開偽造署押係偽造私文書之部分行為，而偽造文
    書之低度行為復為行使偽造私文書之高度行為所吸收，均不
    另論罪。
四、公訴意旨另略以：被告意圖為自己不法之所有，於81年底起
    至82年3月22日止，得知何慶郎與甲○○有來往，而委託何
    慶郎代為向甲○○借錢，並表示願設定抵押權提供擔保，使
    甲○○不疑有詐，陸續借予11,229,500元，嗣被告遲不辦理
    抵押權供擔保，支票又不獲兌現，至此甲○○始知受騙，因
    認被告涉犯刑法第339條第1項之之詐欺取財罪，且與前開論
    罪科刑之行使偽造私文書犯行，具有修正前刑法第55條之牽
    連犯關係云云。(一)按我國刑事訴訟法係採證據裁判主義，故
    犯罪事實應依證據認定之，無證據不得認定犯罪事實；不能
    證明被告犯罪者，應諭知無罪之判決，已據刑事訴訟法第
    154條第2項、第301條第1項分別定有明文可稽。再認定犯罪
    事實所憑之證據，雖不以直接證據為限，間接證據亦包括在
    內﹔然而無論直接或間接證據，其為訴訟上之證明，須於通
    常一般之人均不致有所懷疑，而得確信其為真實之程度者，
    始得據為有罪之認定，倘其證明尚未達到此一程度，而有合
    理之懷疑存在時，即無從為有罪之認定。且刑事訴訟法上所
    謂認定犯罪事實所憑之積極證據，係指適合於被告犯罪事實
    之認定之積極證據而言，雖不以直接證據為限，間接證據亦
    包括在內；然而無論直接或間接證據，其為訴訟上之證明，
    須於通常一般之人均不致有所懷疑，而得確信其為真實之程
    度者，始得據為有罪之認定，倘其證明尚未達到此一程度，
    而有合理之懷疑存在時，致使無從形成有罪之確信，根據「
    罪證有疑，利於被告」之證據法則，即不得遽為不利被告之
    認定。且事實審法院對於證據之取捨，依法雖有自由判斷之
    權，然積極證據不足證明犯罪事實時，被告否認犯罪事實所
    持之抗辯或反證，縱屬不能成立或明顯虛偽，仍不能以此資
    為積極證據應予採信之理由，而遽為有罪之認定（最高法院
    30年上字第816號、29年上字第3105號、30年上字第482號、
    30年上字第1831號、40年台上字第86號及76年台上字第4986
    號等判例意旨參照）。又依刑事訴訟法第161條第1項規定：
    檢察官就被告犯罪事實，應負舉證責任，並指出證明之方法
    。因此，檢察官對於起訴之犯罪事實，應負提出證據及說服
    之實質舉證責任。倘其所提出之證據，不足為被告有罪之積
    極證明，或其指出證明之方法，無從說服法院以形成被告有
    罪之心證，基於無罪推定之原則，自應為被告無罪判決之諭
    知（最高法院92年度臺上字第01 28號判例意旨參照）。(二)
    訊據被告堅決否認有何詐欺取財之犯行，辯稱：伊確有經由
    案外人何慶郎出面向甲○○借款之事，但伊並無與甲○○直
    接接洽，亦未承諾要提供不動產設定抵押權予甲○○擔保，
    而甲○○係按每50萬元半個月6萬元計算利息，甲○○給付
    如附表二所示之本金連同利息，被告已簽發畢如平與何麗雲
    帳戶之支票交予何慶郎轉交予甲○○提領，其總額遠超告訴
    人甲○○給付之本金甚多，此均有資料可查，被告確無詐欺
    之情事。經查：(1)告訴人甲○○96年7月5日於原審審理時固
    結證陳稱：伊從事代書業務，並不認識被告，而認識何慶郎
    ，何慶郎係伊客戶，何慶郎在桃園經營設建設公司，何慶郎
    相關建案代書業務是伊處理的，何慶郎及其跟股東也有跟伊
    借錢；何慶郎於81年底出面代替被告找伊借錢，何慶郎說被
    告願意將一筆土地提供伊設定抵押擔保等語（見原審訴緝字
    審理卷第177至184頁），並提出如附表一所示之支票影本及
    編號3、10、11、12所示支票之退票理由單、詹益堂所簽具
    協議書、匯款憑據等影本存卷為憑（見臺北地檢署82年度偵
    字第23341號偵查卷第03至09頁、第26至37頁、第64至65 頁
    ），復有卷附臺北區中小企業銀行函覆如附表一所示發票人
    廖美鳳之支票甲存帳戶帳號00000000之歷史交易明細表（見
    上開偵查卷第42~43頁）及中國信託商業銀行股份有限公司
    96年6月21日中信銀集作字第9650509 6號函陳如附表一所示
    發票人何麗雲之支票甲存帳戶帳號000 000000000之支存歷
    史交易明細表可稽（見原審訴緝字審理卷第165至167頁）。
    (2)惟被告經由何慶郎向告訴人甲○○借款後，即陸續交付畢
    如平在臺北區中小企業銀行大橋分行 (已歸併為永豐商業銀
    行延平分行)帳號00000000000000號帳戶之支票及何麗雲在
    中國信託商業銀行雙和分行帳號000000000000號帳戶支票多
    紙，總金額共6,694,300元交予何慶郎供償還予告訴人甲○○等情，已據本院分向永豐商業銀行及中國信託商業銀行調
    取畢如平與何麗雲原各在上開銀行之支票帳戶歷史交易明細
    資料及已兌領之支票影本核對無訛，有永豐商業銀行延平分
    行97年5月6日永豐銀延平分行（097）字第00039號函附交易
    明細表、中國信託商業銀行股份有限公司97年4月29日中信
    銀集作字第97505042號函檢送之支存歷史交易明細表資料、
    永豐商業銀行延平分行97年10月06日永豐銀延平分行（09 7
    ）字第00091號函附已兌領之支票影本在卷 (見本院卷第53
    ~62頁、第65~67頁；第110~173頁)，堪認被告辯稱：伊有陸
    續償還本息乙節非虛。再衡之告訴人甲○○係從事代書業者
    ，已據告訴人甲○○於原審審理時證述明確在卷（見原審訴
    緝字審理卷第177頁），對於無擔保借貸，存有求償無著之
    風險，知之甚稔，苟其確因被告承諾提供土地設定抵押擔保
    ，始應允貸與金錢，當無於辦竣抵押權設定登記之前，即匯
    入數百萬元予被告指定之帳戶內，且被告前次所借得之款項
    ，分毫未償還前，尚未存戒心，猶願反覆匯入多筆款項之理
    。是以告訴人甲○○指訴其因誤信被告承諾願提供土地設定
    抵押權擔保，而陷於錯誤，乃同意貸款，並匯交款項云云，
    核與事理不合，難予憑信。(3)況證人何慶郎於82年11月3日
    檢察官偵查中亦證稱：借錢係伊出面向告訴人甲○○借的，
    本來是伊要放款予被告等語在卷 (見82年度偵字第23341號
    偵查卷第40頁反面、第41頁），且告訴人甲○○於82年10月
    26日偵查中亦指稱：「 (究竟是何慶郎或丙○○向你借錢？
    ）是何慶郎向我借錢，但後來他票不讓我領錢後，我有直接
    與丙○○見面，因他一再騙我要還錢而沒還，故告他詐欺」
    、「（利息如何算？）何跟我算，每月二分半，簡、何之間
    如何算，我不知道」、「（錢如何交給他？）依何指示匯款
    到他指示之帳戶」等語在卷 (見82年度偵字第23341號偵查
    卷第22頁正、反面）。益證被告辯稱；伊未曾與告訴人甲○○接洽乙節，信實有據，尤難認被告有對告訴人甲○○施予
    詐術可言。(4)揆之上開事證情況，被告雖確有委由何慶郎向
    告訴人甲○○借得如附表二所示之金錢，但其亦交付支票予
    何慶郎兌現多達600餘萬元，顯難認被告係假藉借貸名義以
    詐取金錢，復查無何證據足以證明被告有對告訴人甲○○或
    何慶郎施予詐術之情事，自不能因其事後財力陷入困頓，未
    能按原約定償還積欠之本息餘額，遽謂其借貸之初，主觀上
    即有意圖為自己不法所有，詐取金錢之犯意。從而，本案依
    卷內證據資料，尚不能證明被告有詐欺取財之犯行，本應諭
    知被告無罪判決。但公訴意旨既認此部分犯行與前揭論罪科
    刑之詐欺取財罪間，有修正前刑法第55條之牽連犯關係，屬
    裁判上之一罪，爰不另為無罪之諭知。
五、原審對於被告行使偽造私文書犯行，予以論罪科刑，固非無
    見，惟依卷內證據資料尚不能證明被告有詐欺取財之犯行，
    原審遽予認定被告成立詐欺取財罪，而將之與上開被告所犯
    之行使偽造私文書罪，依修正前刑法第55條牽連犯規定論處
    ，認事用法，尚有未洽。再原審判決關於支票背書何以該當
    於私文書及行使偽造背書足以生損害之對象，均未說明其理
    由，亦有疏漏。是以被告上訴關於行使偽造私文書犯行所為
    之辯解，固不足取，但其否認詐欺取財犯行，指摘原判決關
    於此部分之判決不當，尚非無據，為有理由。從而，原審判
    決既有上開可議之處，自應由本院撤銷改判。又公訴人於本
    院審理期日論告本案應諭知被告無罪等語，其中關於被告上
    開被訴詐欺取財罪部分，固屬的論，足以採取。但有關被告
    行使偽造私文書犯行，尚難認與證據情況相符，不能採取，
    附此敘明。爰審酌被告之素行、智識程度、犯罪之動機、目
    的、手段、行為所生之危害及犯後之態度等一切情狀，量處
    如主文所示之刑，並諭知易科罰金之折算標準。又本案被告
    犯罪時間在中華民國96年4月24日以前，合於減刑條件，應
    併依中華民國九十六年罪犯減刑條例第2條第1項第3款之規
    定，減其宣告刑二分之一，並依同條例第9條及修正前刑法
    第41條第1項之規定，併諭知易刑處分之折算標準。如附表
    一編號11所示支票背面偽造之「丁○○」簽名1枚，應依刑
    法第219條之規定諭知沒收之。
據上論斷，應依刑事訴訟法第369條第1項前段、第364條、第299
條第1項前段，刑法第2條第1項前段、第216條、第210條、第219
條、修正前刑法第41條第1項前段，修正前罰金罰鍰提高標準條
例第2條，現行法規所定貨幣單位折算新臺幣條例第2條，中華民
國九十六年罪犯減刑條例第2條第1項第3款、第7條、第9條，判
決如主文。
本案經檢察官乙○○到庭執行職務。
中    華    民    國    97    年    11    月    18    日
            刑事第三庭    審判長法  官  王  增  瑜
                                法  官  廖  柏  基
                                法  官  蔡  紹  良
以上正本證明與原本無異。
如不服本判決應於收受送達後10日內向本院提出上訴書狀，其未
敘述上訴之理由者，並得於提起上訴後10日內向本院補提理由書
（均須按他造當事人之人數附繕本）「切勿逕送上級法院」。
                                書記官  許  麗  花
中    華    民    國    97    年    11    月    20    日
附錄論罪科刑法條全文：
刑法第210條
（偽造變造私文書罪）
偽造、變造私文書，足以生損害於公眾或他人者，處 5 年以下有
期徒刑。
刑法第216條
（行使偽造變造或登載不實之文書罪）
行使第 210 條至第 215 條之文書者，依偽造、變造文書或登載
不實事項或使登載不實事項之規定處斷。
附表一
┌──┬─────┬───┬──────┬────────┬──────────┐
│編號│ 支票號碼 │發票人│發票日(民國)│票面金額(新臺幣)│      備    註      │
├──┼─────┼───┼──────┼────────┼──────────┤
│ １ │AA0000000 │何麗雲│82年4月16日 │500,000元       │                    │
├──┼─────┼───┼──────┼────────┼──────────┤
│ ２ │PU0000000 │廖美鳳│82年4月18日 │515,000元       │                    │
├──┼─────┼───┼──────┼────────┼──────────┤
│ ３ │AA0000000 │何麗雲│82年4月19日 │950,000元       │                    │
├──┼─────┼───┼──────┼────────┼──────────┤
│ ４ │PU0000000 │畢如平│82年4月21日 │500,000元       │                    │
├──┼─────┼───┼──────┼────────┼──────────┤
│ ５ │ （不詳） │畢如平│82年4月21日 │517,500元       │                    │
├──┼─────┼───┼──────┼────────┼──────────┤
│ ６ │AA0000000 │何麗雲│82年4月21日 │600,000元       │                    │
├──┼─────┼───┼──────┼────────┼──────────┤
│ ７ │AA0000000 │何麗雲│82年4月22日 │500,000元       │                    │
├──┼─────┼───┼──────┼────────┼──────────┤
│ ８ │AA0000000 │何麗雲│82年4月23日 │900,000元       │                    │
├──┼─────┼───┼──────┼────────┼──────────┤
│ ９ │AA0000000 │何麗雲│82年4月23日 │500,000元       │                    │
├──┼─────┼───┼──────┼────────┼──────────┤
│ １０ │PU0000000 │廖美鳳│82年4月28日 │535,000元       │丙○○本人之背書    │
├──┼─────┼───┼──────┼────────┼──────────┤
│  │PU0000000 │廖美鳳│82年4月30日 │412,000元       │偽造之「丁○○」背書│
├──┼─────┼───┼──────┼────────┼──────────┤
│  │PU0000000 │廖美鳳│82年4月30日 │675,000元       │丙○○本人之背書    │
├──┼─────┼───┼──────┼────────┼──────────┤
│  │FH0000000 │詹益堂│82年5月6日  │675,000元       │丙○○本人之背書    │
├──┼─────┼───┼──────┼────────┼──────────┤
│  │ （不詳） │畢如平│82年5月21日 │500,000元       │                    │
├──┼─────┼───┼──────┼────────┼──────────┤
│  │FH0000000 │詹益堂│82年6月13日 │450,000元       │                    │
├──┼─────┼───┼──────┼────────┼──────────┤
│  │PU0000000 │畢如平│82年7月5日  │2,500,000元     │                    │
├──┴─────┴───┴──────┼────────┴──────────┤
│       票面金額總計（新臺幣）         │11,229,500元                          │
└───────────────────┴───────────────────┘
附表二
┌──┬───────┬───────────┬────────┬───────┐
│編號│匯款日期(民國)│匯入帳戶              │匯款金額(新臺幣)│    匯款人    │
├──┼───────┼───────────┼────────┼───────┤
│ １ │82年1月5日    │畢如平（臺北區中小企業│2,275,000元     │何慶文（按係告│
│    │              │銀行大橋分行甲存帳號09│                │訴人甲○○公司│
│    │              │0-00000000000）       │                │之員工）      │
├──┼───────┼───────────┼────────┼───────┤
│ ２ │82年1月6日    │同上                  │975,000元       │甲○○        │
├──┼───────┼───────────┼────────┼───────┤
│ ３ │82年1月9日    │同上                  │500,000元       │甲○○        │
├──┼───────┼───────────┼────────┼───────┤
│ ４ │82年1月29日   │同上                  │113,700元       │甲○○        │
├──┼───────┼───────────┼────────┼───────┤
│ ５ │82年2月16日   │同上                  │570,000元       │甲○○        │
├──┼───────┼───────────┼────────┼───────┤
│ ６ │82年2月19日   │同上                  │500,000元       │甲○○        │
├──┼───────┼───────────┼────────┼───────┤
│ ７ │82年2月23日   │何麗雲（中國信託商業銀│200,000元       │甲○○        │
│    │              │行雙和分行甲存帳戶130-│                │              │
│    │              │00-00000-0-0）        │                │              │
├──┼───────┼───────────┼────────┼───────┤
│ ８ │82年2月26日   │同上                  │335,200元       │甲○○        │
├──┼───────┼───────────┼────────┼───────┤
│ ９ │82年3月4日    │同上                  │900,000元       │甲○○        │
├──┼───────┼───────────┼────────┼───────┤
│ １０ │82年3月22日   │畢如平（臺北區中小企業│535,000元       │甲○○        │
│    │              │銀行大橋分行甲存帳號09│                │              │
│    │              │0-00000000000）       │                │              │
├──┴───────┴───────────┴────────┴───────┤
│ 匯款金額總計（新臺幣）6,903,900元                                            │
└───────────────────────────────────────┘


司法院資訊處製作；財團法人民間司法改革基金會備份。
